臺灣板橋地方法院刑事判決　　　　　　　94年度交易字第13號
公　訴　人　臺灣板橋地方法院檢察署檢察官
被　　　告　甲○○
選任辯護人　朱麗真　律師
上列被告因過失致死案件，經檢察官提起公訴（九十三年度偵字
第一五五八八號），本院判決如下：
    主  文
甲○○因過失傷害人，處有期徒刑月，如易科罰金，以參佰元
折算壹日。
    事  實
一、甲○○於民國九十二年九月十八日十七時三十三分許，騎乘
    車號ＮＷ二－六七九號機車，沿臺北縣新莊市往三重市方向
    行進，行經重新橋機車專用道上，其原應注意車前狀況，隨
    時採取必要之安全措施，而依當時天候晴、自然光線、路面
    乾燥、無障礙物、視線良好，無不能注意之情事，竟疏於注
    意，撞擊前方由乙○○所推行之輪椅，使輪椅上之黃劉雪珠
    受有頭部撕裂傷、左側脛骨骨折等傷害。甲○○於偵查犯罪
    機關未察覺其犯行前，於警方於現場處理時，承認為肇事人
    自首犯罪接受裁判。
二、案經黃劉雪珠（已死亡）之子乙○○訴由臺灣板橋地方法院
    檢察署檢察官偵查起訴。
    理  由
一、訊據被告甲○○矢口否認上開犯罪事實，辯稱伊於上揭時地
    騎乘機車，由新莊往三重方向下班回家，途經重新橋時，見
    行駛於機車道距離一公尺以外之前方機車突然向左偏閃，正
    感疑惑之際，竟發現前方有一男子在機車道上推著輪椅行駛
    ，被告踩煞車之際，即已撞上告訴人乙○○及黃劉雪珠。而
    汽車駕駛人應可信賴參與交通之對方，亦將為同樣之注意義
    務，相互為遵守交通規則之不正當行為之義務，若參與交通
    行為之對方違規，發生事故，為行為人所不能預料，即所謂
    信賴原則。本件車禍之肇事原因係肇因於告訴人違反交通安
    全規則第一百三十三條規定，需行走於機車道旁之人行道而
    未行走，使被告因反應不及而撞擊，因而發生本件事故。足
    證被告對告訴人違規行走於機車道上，顯然無法預防，依信
    賴原則，被告不負過失責任。退步言之，被告縱不構成信賴
    原則，亦可構成刑法第二十四條之緊急避難行為，本件事故
    發生於下班時間，橋上車流量大，機車急行於機車道左側，
    故被告事發當時無法向左偏以試圖閃開告訴人所推之輪椅，
    故被告除煞車外，並無其他選擇云云。經查：
    (一)被告於上揭時地，騎乘機車由後撞擊告訴人乙○○所推之
      輪椅，致坐於輪椅上黃劉雪珠受有頭部撕裂傷、左側脛骨
      骨折等傷害，為被告所不爭，復有告訴人乙○○之指述及
      診斷證明書一份在卷可稽，惟被告辯稱其並無疏失云云。
      按汽車行駛時，駕駛人應注意車前狀況及兩車併行之間隔
      ，並隨時採取必要之安全措施，道路交通安全規則第九十
      四條第三項定有明文。被告未注意車前狀況，是以發現告
      訴人乙○○手推輪椅，並載有黃劉雪珠之時，已煞停不及
      ，因而撞擊乙○○及黃劉雪珠。又依當時天候晴、自然光
      線、路面乾燥、無障礙物、視線良好，無不能注意之情事
      ，竟疏於注意，被告顯有過失，自不待言。復參以臺灣省
      臺北縣區車輛行車事故鑑定委員會第九三○九一八號鑑定
      意見書及臺灣省車輛行車事故覆議鑑定委員會九十四年四
      月二十六日府覆議字第○九四○一○○一九二號函亦同此
      見解。又被害人黃劉雪珠受傷，與被告上開過失行為有相
      當因果關係，堪予認定。
    (二)次按，所謂「信賴原則」，是指汽車駕駛人對於防止危險
      發生之相關交通法令之規定，業已遵守，並盡相當之注意
      義務，以防止危險發生，始可信賴他人亦能遵守交通規則
      並盡同等注意義務。若因此而發生交通事故，始可以信賴
      原則為由，免除過失責任。最高法院八十四年度台上字第
      五三六○號判例著有明文可資參照，換言之，「信賴原則
      」之適用，應以自身並未違規為前提；縱本身無違規情形
      ，如於他人之違規事實已極明顯，同時有充足之時間可以
      採取適當之措施以避免發生交通事故之結果時，即不得以
      信賴他方定能遵守交通規則，以免除自己之責任。查，被
      告因未注意車前狀況，以致撞擊被害人，業如前述，其本
      身違反交通安全規則，當不能適用「信賴原則」。
    (三)第按，「緊急避難」係指因避免自己或他人生命、身體、
      自由、財產之緊急危難而出於不得已之行為。然而，被告
      撞擊被害人，乃肇因於為被告未注意車前狀況，並非完全
      不可避免而出於不得已之行為，當時雖處於下班時間之尖
      峰時刻，觀諸現場照片所示，重新橋上機車專用道上，縱
      使三輛機車併行，亦綽綽有餘，機車道上之機車數量並未
      達到動彈不得之情況，是被告辯稱因左方有機車，故僅能
      採取煞車之方式，並無法左偏避免車禍之發生，要無可信
      ，被告自不得主張緊急避難行為，主張免責。
    (四)又道路交通安全規則第一百三十三條規定：「行人應在劃
      設之人行道行走，在未劃設人行道之道路，應靠邊行走，
      並不得在道路上任意奔跑、追逐、嬉戲或坐、臥、蹲、立
      ，阻礙交通。」，查，重新橋有規劃汽車、機車、人行專
      用道，有被告庭呈之照片附卷可稽；告訴人確實推行輪椅
      行走於重新橋上之專用機車道上，此為被告、公訴人所不
      爭，告訴人雖有違規之情事，惟並未任意奔跑、嬉戲、追
      逐等阻礙交通之情事，倘被告充分注意車前狀況，即有充
      足之時間可以採取適當之措施以避免發生交通事故；質言
      之，被害人黃劉雪珠之子乙○○，雖有違規事實，然其違
      規事實與本件車禍發生，並無相當因果關係，被害人自無
      需負擔與有過失責任，被告不得以告訴人乙○○違規而豁
      免其過失責任
二、核被告甲○○所為係犯刑法第二百八十四條第一項前段過失
    傷害罪。公訴人認為黃劉雪珠於九十二年十二月九日不治死
    亡，與被告前開過失有因果關係，認被告涉有刑法第二百七
    十六條第一項過失致死罪嫌。惟按受傷後因疾病死亡，是否
    有因果關係，應視其疾病是否因傷害所引起而定，如係因傷
    致病，因病致死，則傷害行為與死亡之結果即有因果關係；
    倘被害人所受傷害，原不足引起死亡之結果，嗣因另有與傷
    害無關之其他疾病，或其他偶然獨立原因之介入，始發生死
    亡之結果時，即不能謂有因果關係。（最高法院九十一年度
    臺上字第六一二七號判決意旨參照）。就本件被告過失行為
    與被害人死亡結果間是否有因果關係之判斷方面，亦應適用
    同一法理。然查，被害人黃劉雪珠九十二年九月十八日因車
    禍，受有頭部撕裂傷、左側脛股骨折，而至行政院衛生署臺
    北醫院住院治療，於同年十月九日可達拔管標準，予以拔管
    ，由加護病房觀察五日後，於同年月十四日轉入普通病房繼
    續治療，且於住院期間，並無車禍外傷再復發之事實。復因
    本身陳舊性腦中風、高血壓性心臟病及疑似睡眠中止症候群
    ，於同年月十月二十日於病房發生呼吸中止，經插管治療，
    但發生缺氧性腦病變，於當日入加護病房繼續治療，有行政
    院衛生署臺北醫院九十四年三月十四日北醫歷字第一五八○
    號函及病歷資料在卷可參。又依據國立臺灣大學醫學院附設
    醫院所檢具之病歷資料，黃劉雪珠於九十二年七月三日因左
    側股股骨折，而於該院治療，期間因為呼吸衰竭，經醫師診
    療確定黃劉雪珠本身即患有嚴重「阻塞性睡眠呼吸中止症」
    ，醫師建議需接受長期陽壓呼吸道支持，惟劉黃雪珠於同年
    八月二十九日出院後，僅於九月四日返院門診，之後即未回
    院就醫；病患住院期間曾多次紀錄多次呼吸暫停及缺氧性現
    象，住院時醫護人員亦觀察到其有打鼾與呼吸暫停之現象，
    該「阻塞性睡眠呼吸中止症」極有可能引發呼吸衰竭。本院
    復將行政院衛生署臺北醫院之病歷資料送國立臺灣大學醫學
    院附設醫院鑑定黃劉雪珠之死因，鑑定結果為：被害人死亡
    之直接原因為呼吸衰竭長期使用呼吸器及住院之併發症，而
    導致呼吸衰竭之原因為「嚴重阻塞性睡眠呼吸中止症」，有
    該院九十四年四月十四日校附醫秘字第○九四○○○○一五
    五號函在卷可考。從而，被害人之死亡非肇因於本件車禍事
    故，而係本身罹患「嚴重阻塞性睡眠呼吸中止症」所致。此
    外，本院復查無其他積極證據足認被害人黃劉雪珠之死亡與
    本件車禍事故有相當因果關係，起訴法條容有未洽，惟因其
    基本社會事實相同，爰依刑事訴訟法第三百條之規定，變更
    起訴法條為刑法第二百八十四條第一項前段之過失傷害罪。
    又被告於偵查犯罪機關未察覺其犯行前，於警方於現場處理
    時，承認為肇事人自首犯罪接受裁判，有臺北縣警察局偵辦
    交通事故案件「涉嫌人是否自首」調查表一份在卷可按，依
    刑法第六十二條前段自首之規定減輕其刑。爰審酌被告肇事
    之責任、被害人傷勢、雙方未達成和解，被告尚未賠償被害
    人損失，犯後態度等一切情狀，量處如主文所示之刑，並諭
    知易科罰金之折算標準。
據上論斷，應依刑事訴訟法第二百九十九條第一項前段、第三百
條，刑法第二百八十四條第一項前段、第六十二條前段、第四十
一條第一項前段，罰金罰鍰提高標準條例第一條前段、第二條，
判決如主文。
本案經檢察官鄧媛到庭執行職務。
中　　華　　民　　國　　94　　年　　7 　　月　　18　　日
                    交通法庭審判長法　官  王敏慧
                                  法  官  張江澤
                                  法  官  絲鈺雲
以上正本證明與原本無異
如不服本判決應於送達後10日內向本院提出上訴狀
                                  書記官　葉子榕
中　　華　　民　　國　　94　　年　　7 　　月　　20　　日
附錄本案論罪科刑法條全文：
刑法第二百八十四條
因過失傷害人者，處六月以下有期徒刑、拘役或五百元以下罰金
，致重傷者，處一年以下有期徒刑、拘役或五百元以下罰金。
從事業務之人，因業務上之過失傷害人者，處一年以下有期徒刑
、拘役或一千元以下罰金，致重傷者，處三年以下有期徒刑、拘
役或二千元以下罰金。
